【裁判字號】    97,台上,1731
【裁判日期】    970820
【裁判案由】    損害賠償
【裁判全文】
最高法院民事裁定            九十七年度台上字第一七三一號
上  訴  人  甲○○
訴訟代理人  陳達成律師
被 上訴 人  乙○○
            丙○○
上列當事人間請求損害賠償事件，上訴人對於中華民國九十七年
三月四日台灣高等法院更審判決（九十六年度上更(一)字第一０五
號），提起上訴，本院裁定如下：
    主  文
上訴駁回。
第三審訴訟費用由上訴人負擔。
    理  由
按上訴第三審法院，非以原判決違背法令為理由，不得為之。又
提起上訴，上訴狀內應記載上訴理由，其以民事訴訟法第四百六
十九條所定事由提起第三審上訴者，應於上訴狀內表明：原判決
所違背之法令及其具體內容、暨依訴訟資料合於該違背法令之具
體事實。其依同法第四百六十九條之一規定提起上訴者，並應具
體敘述為從事法之續造、確保裁判之一致性或其他所涉及之法律
見解具有原則上重要性之理由。同法第四百六十七條、第四百七
十條第二項分別定有明文。而依同法第四百六十八條規定，判決
不適用法規或適用不當者，為違背法令；依同法第四百六十九條
規定，判決有該條所列各款情形之一者，為當然違背法令。是當
事人提起第三審上訴，如合併以同法第四百六十九條及第四百六
十九條之一之事由為上訴理由時，其上訴狀或理由書應表明該判
決所違背之法令條項，或有關判例、解釋字號，或成文法以外之
習慣或法理等及其具體內容，暨係依何訴訟資料合於該違背法令
之具體事實，並具體敘述為從事法之續造、確保裁判之一致性或
其他所涉及之法律見解具有原則上重要性之理由。如未依上述方
法表明，或其所表明者與上開法條規定不合時，即難認為已合法
表明上訴理由，其上訴自非合法。本件上訴人對於原判決提起第
三審上訴，雖以該判決違背法令為由，惟核其上訴理由狀所載內
容，係就原審取捨證據、認定事實及解釋契約之職權行使所論斷
：被上訴人乙○○有公開暗示衛生署代署長涂醒哲在辦公室與女
同仁發生關係，並與記者崔企川發生口角爭執並動手掀崔企川胸
前識別證之情事，而被上訴人丙○○當年競選立法委員發生槍擊
事件，亦為媒體及各界產生疑點，上訴人據此而在台灣日報探針
專欄撰寫文章，就事實陳述部分，足認上訴人有相當理由確信其
為真實，此部分對被上訴人應不構成侵權行為。至於意見表達部
分，則不得恣意逾越發表言論範圍。上訴人於上開文章之內容「
無恥第一名」、「抵賴」、「撤潑」、「可惡」、「可鄙」、「
令人不齒」、「渾然不知天下還有羞恥」、「造假為便飯」、「
首惡」等用語，形同謾罵，人身攻擊，此部分已逾言論自由、新
聞自由及媒體對公共事務評論之範疇，對被上訴人造成人格及名
譽之侵害。爰斟酌兩造身分、地位及經濟狀況，命上訴人給付三
十萬元及在中國時報刊登道歉啟事等情，指摘為不當，並就原審
命為辯論及已論斷者，泛言謂為違法，而非表明該判決所違背之
法令及其具體內容，暨依訴訟資料合於該違背法令之具體事實，
更未具體敘述為從事法之續造、確保裁判之一致性或其他所涉及
之法律見解具有原則上重要性之理由，難認其已合法表明上訴理
由。依首揭說明，應認其上訴為不合法。末查言論自由足以促進
多元社會之發展與進步，而為憲法所保障。故對於在媒體上將事
實陳述混合意見表達之評論，縱用語過於慫動或偏激，仍應儘量
予以包容，以實現民主社會之價值。惟該評論者倘對於未能確定
之事實使用偏激不堪之言詞為意見之表達，而足以貶損他人在社
會上之評價，則已侵害他人之名譽權，應負侵權行為之損害賠償
責任，而不再屬於言論自由保障之範疇。本件上訴人在台灣日報
專欄中所陳述之事實，並不能確定為真實，竟在意見表達中以形
同謾罵及人身攻擊之言詞指摘被上訴人，自足以貶損被上訴人在
社會上之評價。原審因而論斷上訴人之行為侵害被上訴人之名譽
權，應負損害賠償責任，並本於其職權之行使酌定慰藉金及回復
原狀之適當處分，自無何違背法令可言。上訴理由所指均非具體
表明該判決所違背之法令及其內容事實，併予敘明。
據上論結，本件上訴為不合法。依民事訴訟法第四百八十一條、
第四百四十四條第一項、第九十五條、第七十八條，裁定如主文
。
中    華    民    國  九十七  年    八    月   二十   日
                      最高法院民事第六庭
                          審判長法官  朱  建  男
                                法官  顏  南  全
                                法官  林  大  洋
                                法官  鄭  傑  夫
                                法官  蘇  清  恭
      本件正本證明與原本無異
                                      書  記  官
中    華    民    國  九十七  年    九    月    二    日
                                                      Ｑ


司法院資訊處製作；財團法人民間司法改革基金會備份。
